臺灣高等法院民事判決　　　　　　　　 95年度上易字第905號
上　訴　人　中地建設發展股份有限公司
法定代理人　乙　○
訴訟代理人　丙○○
被上訴人　　宜和投資股份有限公司
法定代理人　甲○○
訴訟代理人　丁○○
　　　　　　蘇進文律師
上列當事人間請求拆屋還地等事件，上訴人對於中華民國95年7
月3日臺灣士林地方法院94年度訴字第542號第一審判決提起上訴
，並為訴之追加，本院於96年3月13日言詞辯論終結，判決如下
：
    主  文
上訴及追加之訴均駁回。
第二審及追加之訴訴訟費用由上訴人負擔。
    事實及理由
一、按在第二審為訴之變更或追加，非經他造同意，不得為之，
    但請求之基礎事實同一者，不在此限，民事訴訟法第446 條
    第1項、第255條第1項第3款定有明文。是以變更、追加之訴
    ，若僅請求之基礎事實同一者，並無須得他造之同意。又所
    謂請求之基礎事實同一，係指變更或追加之訴與原訴之主要
    爭點有其共同性，各請求利益之主張在社會生活上可認為同
    一或關連，而就原請求之訴訟及證據資料，於審理繼續進行
    在相當程度範圍內具有同一性或一體性，得期待於後請求之
    審理予以利用，俾先後兩請求在同一程序得加以解決，避免
    重複審理，進而為統一解決紛爭者，即屬之（最高法院90年
    度台抗字第2號裁判意旨參照）。查本件上訴人原起訴請求
    被上訴人將如原審判決附圖所示B部分上之地上物清除，供
    其通行，嗣於民國（下同）96年2月12日在本院追加通行位
    置如本判決附圖所示A部分（見本院卷102、117頁），均係
    基於其與鄭美珠共有坐落台北縣淡水鎮○○段144地號（重
    測前為台北縣淡水鎮○○○段內竿蓁林小段38地號）土地（
    下稱系爭144地號土地）所主張之通行權，二者主要爭點有
    其共同性，各請求利益之主張在社會生活上可認為相關連，
    而就原請求之訴訟及證據資料，於審理繼續進行在相當程度
    範圍內具有一體性，得期待於後請求之審理予以利用，俾先
    後兩請求在同一程序得加以解決，避免重複審理，進而為統
    一解決紛爭，揆諸前開說明，核屬基於同一基礎事實，上訴
    人所為訴之追加，應予准許，合先敘明。
二、上訴人主張：坐落系爭144地號土地為伊、鄭美珠共有，應
    有部分各48/54、3/27，因系爭144地號土地與公路無適宜之
    聯絡，致不能為通常使用，伊得通行周圍地以至公路等情，
    爰依民法第787條，求為判命被上訴人將台北縣淡水鎮○○
    段143號土地上如原審判決附圖所示B部分（面積14.75平方
    公尺）上之地上物清除，供伊為通行道路，並不得在該通路
    上為妨礙伊通行行為之判決。原審為上訴人全部敗訴之判決
    ，上訴人不服，提起上訴，並為訴之追加。於本院聲明：(一)
    原判決廢棄。(二)前開廢棄部分，被上訴人將系爭143號土地
    上如原審判決附圖所示B部分（面積14.75平方公尺）上之地
    上物清除，供伊為通行道路，並不得在該通路上為妨礙伊通
    行之行為。(三)被上訴人將如本判決附圖所示A部分上之地上
    物清除，供伊為通行道路，並不得在該通路上為妨礙伊通行
    之行為（上訴人於原審依民法第767條、第179條、第184 條
    起訴請求被上訴人清除系爭144地號土地地上物、返還系爭
    144地號土地及使用系爭144地號土地受有利益部分，原審為
    兩造均部分勝訴之判決，兩造各自對其敗訴部分均未上訴，
    而告確定，不在本院審理範圍）。
三、被上訴人則以：系爭144地號土地前經規劃施作成為防洪駁
    崁，上訴人閒置30年未利用，且系爭144地號土地係面積不
    大之狹長坡地，與系爭143地號土地落差達4公尺，其地目為
    「原」，上訴人無法取得建照，若強行建築房屋恐將造成土
    石崩塌，系爭144地號土地難為上訴人所稱建地之通常利用
    。再者，若准上訴人通行系爭143號土地上如原審判決附圖
    所示B部分，不僅危害伊居家安全及隱密性，且貶損伊別墅
    之房價，顯不符袋地通行之必要範圍及鄰地損害最少規定，
    且系爭144地號擋土牆上方至道路高度達6.17公尺，原審判
    決附圖B部分之通行亦有困難。又系爭144地號土地早有業已
    通行數十年之菜圃或國有水利地小徑連接至附近社區道路，
    並無任何困難，且系爭144地號土地坡崁上方為大片平坦坡
    地，均係台北縣政府劃定公布之計劃道路，上訴人僅須稍加
    整平即可通行。上訴人請求通行系爭143號土地上如原審判
    決附圖所示B部分違反誠信原則，屬權利濫用。另上訴人追
    加如本判決附圖所示A部分之通行權，涉及另筆有其他共有
    人之土地等語，資為抗辯。並聲明：上訴及追加之訴均駁回
    。
四、按各共有人，得自由處分其應有部分。共有物之處分、變更
    、及設定負擔，應得共有人全體之同意。民法第819條定有
    明文。次按民事訴訟法第56條第1項所謂合一確定，係指依
    法律之規定必須數人一同起訴或一同被訴，否則當事人之適
    格有欠缺，原告即因此不能得本案之勝訴判決者而言（最高
    法院47年台上字第43號判例意旨參照）。查本件上訴人追加
    如本判決附圖所示A部分之通行權（見本院卷104頁反面、11
    7頁），該部分除占用系爭143地號土地外，另占用台北縣淡
    水鎮○○段146地號土地（下稱系爭146地號土地），而該系
    爭146地號土地為被上訴人與林鴻道所共有，有系爭146地號
    土地登記謄本可佐（見本院卷120頁），上訴人所追加請求
    之通行權，對系爭146地號土地言，為共有物之設定負擔，
    應得全體共有人之同意，上訴人所為追加之訴僅以被上訴人
    1人為被告，其當事人不適格。
五、查系爭144地號土地為上訴人、鄭美珠為共有，應有部分各
    48/54、3/27，上訴人於94年8月29日將系爭144地號土地應
    有部分48/54信託登記予上訴人訴訟代理人丙○○；另系爭
    143地號為被上訴人所有，並與系爭144地號土地相鄰等情，
    為兩造所不爭，並有系爭144、143地號土地登記謄本、系爭
    144地號土地之審查異動索引螢幕列印資料可憑（見原審卷
    (一)36、37、195頁），自堪信為真實。
六、上訴人主張伊所有之系爭144地號土地因與公路無適宜之聯
    絡，致不能為通常使用，依民法第787條規定，被上訴人應
    將系爭143號土地上如原審判決附圖所示B部分上之地上物清
    除，供其通行等情，則為被上訴人所否認，並以前開情詞置
    辯。是本件爭點厥為：系爭144地號土地是否因與公路無適
    宜之聯絡，致不能為通常使用？上訴人是否已於於通行之必
    要範圍內，擇其周圍地損害最少之處所及方法通行系爭143
    地號土地？若是，上訴人通行系爭143號土地上如附圖所示B
    部分是否違反民法第148條規定？茲分述如下：
  (一)有關系爭144地號土地是否因與公路無適宜之聯絡，致不能
    為通常使用？
  1.按土地因與公路無適宜之聯絡，致不能為通常使用者，土地
　　所有人得通行周圍地以至公路，民法第787條第1項前段定有
    明文。又所謂土地是否不能為通常之使用，應斟酌土地之形
    狀、面積、位置及用途定之（最高法院81年度台上字第2453
    號判決意旨參照），並非以向來使用之方法為標準。
  2.查本件經原審現場履勘結果，系爭144地號土地四面為系爭
    143地號土地及台北縣淡水鎮○○段142、147地號土地（下
    稱系爭142、147地號土地）包圍，除系爭147地號土地為國
    有水利地外，系爭142、143地號土地皆作住家使用，有勘驗
    測量筆錄及系爭144地號與相鄰土地之地籍圖可憑（見原審
    卷(一)95頁、本院卷71頁），是系爭144地號土地確與公路無
    適宜之聯絡。又系爭144地號土地經擋土牆分割為上、下二
    部，上方現種植樹木、下方為被上訴人所占用供作花園使用
    等情，亦經原審勘驗屬實，並有前開勘驗測量筆錄可憑（見
    原審卷(一)95頁），依現狀固無法合併建築房屋，惟被上訴人
    清除地上物，將占用土地返還上訴人後，上訴人非不得分就
    上、下二部分之土地為使用，系爭144地號土地仍有通行周
    圍地之必要，應有通行周圍土地以至公路之權利。
  (二)有關上訴人是否已於通行之必要範圍內，擇其周圍地損害最
    少之處所及方法通行系爭143地號土地？若是，上訴人通行
    系爭143號土地上如附圖所示B部分是否違反民法第148條規
    定？
    按有通行權人應於通行之必要範圍內，擇其周圍地損害最
　　少之處所及方法為之，民法第787 條第2 項之規定甚明。
    查系爭143地號土地上如原審判決附圖所示B部分係沿系爭
    142 地號土地與系爭143土地界址之圍牆內側通行，該通行
    範圍上目前有2間儲藏室及2個水塔，通行盡頭即系爭143地
    號（即系爭143地號土地上房屋草皮）與屬道路之161-6地號
    土地間高低落差約2公尺，無階梯可供通行，另系爭144地號
    擋土牆上方與系爭143地號土地上（即房屋草皮）高低落差
    約4公尺等情，分據原審及本院現場履勘屬實，有勘驗測量
    筆錄及勘驗程序筆錄可憑（見原審卷(一)95頁、本院卷69頁）
    ，是上訴人主張如原審判決附圖所示B之通路緊貼被上訴人
    及鄰居之住宅，對被上訴人及鄰宅之居家安全有相當之影響
    ，顯將貶損被上訴人住宅及鄰宅之價值，且在僅長14.75公
    尺長之通路（即如原審判決附圖所示B部分面積為14.75平方
    公尺，其寬度為1公尺，故該通路長度為14.75公尺）中即有
    分別為2公尺及4公尺之高度落差，對上訴人而言，其通行亦
    有困難。又查，本院受命法官履勘現場時，據在場之地政人
    員稱，與系爭144地號土地相鄰之系爭147號水利地，係沿現
    場排水溝而行，經本院受命法官偕同現場人員沿著系爭147
    地號土地，再進入以鐵絲網相隔之台北縣淡水鎮○○段113
    地號（下稱系爭113地號土地）上之菜圃內小徑下坡行走至
    下方門牌號碼為台北縣淡水鎮○○路70巷19至25號之建物前
    方空地，再據地政人員稱該空地為台北縣淡水鎮○○段111
    地號（下稱系爭111地號土地）屬計劃道路等情，有本院勘
    驗程序筆錄及現場照片可憑（見本院卷69頁反面、70頁正面
    、88-96頁）；而系爭111地號土地為上訴人與陳美玲分別共
    有，亦有系爭111地號土地登記謄本可佐（見本院卷36頁）
    ；又上舖有破碎柏油路面（可參見本院卷95頁現場照片）之
    系爭111地號土地可通到建築工地鐵門，再通到台北縣淡水
    鎮○○路70巷27號前面土地，其土地所有權人不明，經由同
    路70巷27號社區停車場通到坪頂路等情，亦經原審勘驗屬實
    ，並有前開勘驗測量筆錄可佐（見原審卷(一)96頁）。再參本
    院受命法官於現場履勘時，與系爭144地號土地相近之系爭
    113地號土地上適有一老婦在該土地上種菜，聲稱其均沿菜
    圃內小徑往下走到馬路，菜圃並未禁止他人通行等情，亦有
    本院勘驗筆錄可參（見本院卷69頁反面），是系爭144地號
    土地另有經由其他鄰地之路徑到達公路，該路徑或許沿著水
    溝且非平坦，然既可供種菜老婦通行，自可供一般人為通行
    之使用，又該路徑途經菜園、建物前空地，與如原審附圖所
    示B部分對鄰房之影響，自屬損害較少之處所，然上訴人卻
    擇系爭143號土地上如原審判決附圖所示B部分通行，難認已
    擇其周圍地損害最少之處所通行。
七、綜上所述，上訴人主張如本院判決附圖所示A部分之通行權
    ，當事人不適格。又主張系爭144地號土地因與公路無適宜
    之聯絡，致不能為通常使用，雖可採；另主張如原審判決附
    圖B部分之通路，係擇其周圍地損害最少者，為不可採。被
    上訴人抗辯系爭144地號土地另有其他損害較少之路徑通行
    公路，為可採。從而，上訴人本於民法第787條規定，起訴
    及於本院追加請求被上訴人應將如原審判決附圖所示B部分
    、如本判決附圖所示A部分之地上物清除，供其為通行道路
    ，並不得在該通路上為妨礙上訴人通行之行為，均無理由，
    不應准許。原審駁回上訴人有關如原審判決附圖B所示通行
    部分之請求，於法並無不合。上訴意旨指摘原判決不當，求
    予廢棄改判，為無理由，應予駁回。其所提追加之訴，亦無
    理由，應併予駁回。
八、本件事證已臻明確，兩造其餘主張及攻擊防禦方法，經核對
    本件判決結果無影響，爰不逐一論述，附此敘明。
據上論結，本件上訴及追加之訴均為無理由，依民事訴訟法第44
9條第1項、第78條，判決如主文。
中　　華　　民　　國　　96　　年　　3　　月　　27　　日
　　　　　　　  　　民事第十三庭
                        審判長法　官 劉勝吉
　　　　　　　　　  　　      法　官 陳駿璧
　　　　　　　　　　  　      法　官 李媛媛
正本係照原本作成。
不得上訴。
中　　華　　民　　國　　96　　年　　3 　 月　　28　　日
　　　　　　　　　　　　　　　書記官 秦仲芳
